【裁判字號】    91,少連上重更(一),1
【裁判日期】    920328
【裁判案由】    殺人等
【裁判全文】
臺灣高等法院刑事判決                      九十一年度少連上重更(一)字第一號
    上  訴  人
    即  被  告  黃○○
    選任辯護人  邱永祥  律師
右上訴人因殺人等案件，不服臺灣桃園地方法院九十年度重訴字第一四號，中華民國
九十一年三月二十日第一審判決（起訴案號：臺灣桃園地方法院檢察署九十年度偵字
第六四七五號、九十年度偵緝字第三○一號），提起上訴，本院判決後，經最高法院
發回，本院判決如左：
    主  文
原判決撤銷。
黃○○對於兒童犯殺人罪，處死刑，褫奪公權終身。
    事  實
一、黃○○前於民國八十九年十二月間因違反毒品危害防制條例案件，經臺灣桃園地
    方法院裁定入勒戒所執行觀察、勒戒（執行期間自八十九年十二月十一日至八十
    九年十二月二十九日），在臺灣桃園看守所附設勒戒所執行期間，結識同因毒品
    案件執行之Ｄ○○，黃○○向Ｄ○○吹噓其在桃園縣桃園市○○路經營海產店，
    可舉辦員工聚餐，並稱其有多餘資金可供放貸週轉等語，Ｄ○○聞後乃將上情告
    知其配偶巳○○，表示如所經營之公司或心算班資金調度有困難時，可請其友人
    黃○○幫忙，巳○○遂在不詳時間（約九十年一月間）向黃○○借貸不詳之金額
    ，嗣因債務糾紛時生爭執，黃○○見巳○○避不見面，且將家中電話號碼更改，
    認巳○○有意賴帳，憤恨之心油然而生，乃於九十年四月二日上午十一時許，再
    至巳○○位於桃園縣桃園市○○街○號之現供人使用之住宅（為五層建築，一至
    三樓供佳育兒童心算班使用，四樓為巳○○父母卯○○、酉○○○居住使用，五
    樓為閒置教室、頂樓設有簡易佛堂），欲向巳○○索討借款，二人再生爭執不歡
    而散。黃○○離去後，騎乘機車無目地的在桃園市區行駛，途經桃園縣警察局桃
    園分局埔子派出所時，進入詢問警員如何確保、主張其債權，經值班警員告以若
    無憑據，債權之行使恐有困難等語，黃○○聞之，頓感索債無門，至感失望，遂
    萌生殺害巳○○之心，離開派出所後隨手撿拾路旁塑膠袋一只，基於放火燒燬現
    供人使用之住宅及殺人之故意，至桃園市○○路○○○號埔子加油站購買新台幣
    （下同）二百元之九二無鉛汽油（十點四二公升），加油站員工黃大傑見其塑膠
    袋太薄，恐為汽油侵蝕而破裂，乃提供防油塑膠袋一只及機油紙箱一個供其裝盛
    。同日十二時五十分許，黃○○騎乘機車返回慈德街，先將機車停放於慈文路與
    慈德街轉角處，手捧裝有汽油袋之紙箱徒步走入佳育兒童心算班，見巳○○在一
    樓櫃內，明知以汽油丟擲、潑灑、點火將使房屋燒燬人員死亡，又明知該房屋
    內尚有其他學童及老師在，對於放火燒燬房屋，將使其餘在屋內之人走避不及有
    被焚燒死亡之事實有預見，然仍執意為之，縱其他之人發生死亡之結果亦在所不
    惜，於進入佳育兒童心算班後，即取出紙箱內之汽油袋，朝櫃內巳○○所在之
    位置丟擲、潑灑，巳○○見狀大叫，黃○○不為所動，進而蹲下以手持不明點火
    器具引燃汽油，頓時瞬間火光四起，濃煙密布，巳○○當場全身百分之九十遭三
    度灼傷，快速窒息死亡，而在場學童則驚慌失措，尖叫連連，經甲○○、酉○○○、卯○○等人引導及鄰人之接應，分別由一樓後方防火巷，及二、三、四樓前
    方玻璃窗等處逃離火場，該房屋嗣雖經鄰居持滅火器及桃園縣消防局消防員全力
    搶救，撲滅火源，惟仍造成學童Ａ○○（民國000年0月000日生）、宙○○（民國000年0月0日生）二人因濃煙嗆傷窒息死亡，而其餘在場之老師甲○○（吸入性傷害）、戊○○（臉部、四肢多處二度灼傷）、巳○○之父親卯○○（嗆傷、一氧化碳中毒）、巳○○之母親酉○○○（一氧化碳中毒、吸入性傷
    害、左腳燒燙傷）、巳○○之子丙○○（民國000年0月0日生，吸入性肺炎
    ）、巳○○之子Ｅ○○（民國000年0月000日生，吸入性肺炎）、巳○○
    之女丁○○（民國000年0月000日生，吸入性傷害）、巳○○之子辰○○
    （民國000年0月000日生，吸入性肺炎）、學童己○○（民國000年0
    月0日生，吸入性灼傷）、Ｆ○○（民國000年0月0日生，吸入性嗆傷）、
    午○○（民國000年0月000日生，吸入性肺炎合併上呼道水腫、急性呼吸
    衰竭、壓力性消化性潰瘍）、丑○○（民國000年00月00日生，吸入性灼
    傷併一氧化碳中毒）、壬○○（民國000年0月0日生，一氧化碳中毒）、庚○○（民國000年0月00日生，吸入性傷害）、戌○○（民國000年0月
    000日生，嗆傷、吸入性傷害）、玄○○（民國000年0月00日生，頭部
    外傷、吸入性傷害）、天○○（民國00年0月000日生，吸入性傷害）、Ｃ
    ○○（民國000年0月000日生，吸入性嗆傷）等十八人則分別受有輕重不
    等之傷害，甲○○等十八人受傷後，經送醫治療均幸未發生死亡之結果。該埸大
    火並造成前開住宅「一樓前側樓梯口、矮櫃輕微燒損變色，櫃檯外側南端未燒損
    ，北端近出入口一側則有燃燒變色情形，其上方天花板燒損，僅餘木條支架殘留
    ；清理櫃檯北端出入口發現門板、地板均有燒損情形，．．．櫃檯內側地板、書
    架則為嚴重燒損變色情形；一樓中間辦公室天花板、牆壁、桌椅、矮櫃均為煙燻
    變色情形；一樓後側教室天花板、牆壁、桌椅僅受燻變色，無燃燒情形；一樓通
    往二樓之樓梯亦為煙燻變色，無燃燒情形。；二至五樓教室、圖書室、辦公室、
    遊樂室、客廳、房屋、走道內部物品牆壁、天花板均僅受煙燻變色」等情，而未
    達喪失其效用之程度。黃○○於點火引燃後，迅即走出佳育兒童心算班快步走向
    機車停放處，騎乘機車逃離現場，於當日下午二時，及二時三十分許，分別撥打
    電話給劉玉美要其還款籌措逃亡費用，經警方動員全力搜索，於逃亡十八日後之
    九十年四月二十日下午五時許，為警在桃園縣八德市○○○路宵裡玉元宮內緝獲
    ，並在尋獲所騎乘之車號000－000號機車置物箱內扣得購買汽油之發票一
    張。
二、案經被害人Ｂ○○、癸○○、宇○○、卯○○、酉○○○、子○○、申○○、辛○○、地○○、寅○○、亥○○、乙○○訴由桃園縣警察局桃園分局報請臺灣桃
    園地方法院檢察署檢察官相驗偵查起訴。
    理  由
一、訊據上訴人即被告黃○○坦承於右揭時、地購買二百元（十點四二公升）之九二
    無鉛汽油後，攜帶該裝有盛滿汽油之塑膠袋紙箱一只放置在佳育兒童心算班櫃檯
    之事實，惟否認有放火燒毀住宅及殺人犯行，辯稱：伊僅將汽油放置在櫃，巳
    ○○搶去要擲我，她自己站不穩向後倒，結果就起火了，伊見大火燃起，心中害
    怕迅即離開現場，巳○○向伊借款欲圖賴帳不還，經伊多次索取無著，伊購買汽
    油原僅是要嚇嚇巳○○，並無殺害之意，亦無放火燒燬房屋之心，更無殺當時在
    屋內學童之認識云云。
二、經查：
    (一)被告於八十九年十二月間因違反毒品危害防制條例案件，在臺灣桃園看守所附
      設勒戒所執行觀察、勒戒處分（執行期間自八十九年十二月十一日至八十九年
      十二月二十九日），因而結識同因毒品案件執行勒戒處分之Ｄ○○，被告向Ｄ
      ○○吹噓其在桃園市○○路經營海產店，可舉辦員工聚餐，並稱其有多餘資金
      可供放貸週轉，Ｄ○○在與其妻巳○○書信往返中提及上情，表示如公司或心
      算班資金調度有困難，可請其友人黃○○幫忙，已據證人Ｄ○○證述在卷（原
      審卷第一二三頁），巳○○嗣後確因需資金週轉而向被告借貸之事實，除據被
      告陳明在卷外，並據證人即巳○○之父卯○○、老師甲○○、友人Ｌ○○等於
      原審證述：被告曾因借款債務而多次至佳育兒童心算班索債，並與巳○○發生
      爭執等情（相字第五八九號卷(一)第一七０頁反面、第一七八頁反面；原審卷第
      一八六頁、第二四五頁），可資為證，至巳○○向被告借款之金額究為若干？
      是否已清償？清償若干？等問題，則因巳○○已死亡而無法親自陳述，被告雖
      主張巳○○向其借款一百萬元，迄今分文未償，然被告並未能舉出借款之證明
      方法（如借據或供借款擔保之票據），以供本院調查，其主張固難據以採信，
      惟依被告所指其設於桃園縣龍潭鄉農會之存款帳戶於九十年一月間有一筆五十
      萬元支出即係借予巳○○，並由巳○○填寫取款憑條等，經原審法院向該農會
      調取上開帳戶之交易明細及取款憑條，該帳戶確於九十年一月十八日有一筆五
      十萬元之支出（原審卷第一三七頁），且依所調取之取款憑條影本（同上卷第
      一四０頁）肉眼目視，其筆跡與巳○○寄予Ｄ○○書信（外放證物袋）之筆跡
      類似，而證人甲○○證稱：巳○○曾請其代為交付一張五十萬元之支票予被告
      （被告辯稱該支票因發票日有塗改而退還巳○○），二者於金額上相符等情，
      被告辯稱渠有借貸該筆金額，應可採信，至被告是否尚有其他借款，及巳○○
      有否清償？則因巳○○已死亡及被告未能提出債權憑證而無法證明，尚難僅憑
      被告一方之辯詞，即遽以認定，惟被告與巳○○間確有債務糾紛，應可認定。
    (二)被告確於右揭時地，騎乘機車至桃園市埔子加油站，自其機車椅墊下之置物箱
      取出塑膠袋一只，要求加油站員工加入二百元之九二無鉛汽油（十點四二公升
      ），加油站員工依其指示將油加入袋內，被告於綑綁塑膠袋之際，加油站員工
      以塑膠袋恐遭汽油侵蝕而破裂，遂提供一只防油塑膠袋及紙箱供被告裝盛之事
      實，業據被告供承不諱（本院卷第一八０頁），並經證人即埔子加油站員工黃
      大傑、王志豪於偵查時證述屬實（偵查卷(一)第四十九頁至第五十一頁），且有
      加油站監視錄影帶翻攝照片六張及被告購油之統一發票一紙在卷可稽（同上卷
      第九十頁至第九十三頁），堪認屬實。
    (三)被告購得汽油返回佳育兒童心算班時，先將機車停放於慈文路與慈德街口，手
      捧紙箱徒步進入，進入後見巳○○在一樓櫃內，即將汽油袋自紙箱中取出朝
      巳○○所在位置丟擲、潑灑，汽油應聲飛濺，灑落一地之事實，業據被告於原
      審中坦承不諱（聲羈字卷第四頁、第五頁），而被告蹲下以手中所持不明點火
      器具引燃流瀉一地之汽油，隨即引燃大火等情，業據證人即當時正在一樓櫃
      前方遊戲之玄○○、Ｇ○○證稱：當時被告在一樓櫃處，將一箱東西倒出，
      然後蹲下點火等語（偵查卷(一)第三十六頁反面、第八十六頁反面；偵查卷(二)第
      五十八頁反面；原審卷第一０一頁）。證人即當時正在緊鄰櫃旁辦公室講電
      話之酉○○○證稱：伊當時在辦公室講電話（與櫃僅一牆之隔）聽到一聲尖
      叫聲，從前門櫃傳出，伊直覺就往前門櫃跑，就看到一名男子蹲在櫃下
      方點火，不到一秒鐘的時間，伊左腳就著火了．．．係一名男子在地上放火；
      ．．．剛掛上電話，聽到巳○○慘叫一聲，伊趕快回頭看，看到被告蹲在櫃台
      前面，把手伸出來，親眼看到被告把手伸出來點火，火勢很快起來，被告就跑
      了．．．等語（偵查卷(一)第六十九頁、第一五二頁反面）。證人即在佳育兒童
      心算班斜對面擺設麵攤之陳盛光證述：被告係由慈文路走過來，原以為是佳育
      兒童心算班的客人，所以沒有在意，之後聽到噗的一聲，因聲音很小也沒在意
      ，但隔了一秒就聽到小孩子在尖叫，房子燒起大火．．．，聽到噗的一聲就看
      到被告走出佳育兒童心算班，起訴書說被告的摩托車停在佳育兒童心算班門口
      是不對的，當時被告的摩托車是停在慈文路與慈德街口轉角處，距離佳育兒童
      心算班有三間房子的距離，被告由佳育兒童心算班走出來後，有點小跑步的往
      慈文路方向跑去等語（原審卷第六十頁、第六十一頁）。證人即住在佳育兒童
      心算班隔壁（慈德街四號）擺設攤位之黃崇富證述：伊未看到被告進入佳育兒
      童心算班，但有看到被告走出，注意他時人已走到對面（面前），之後隔壁就
      有大火，看到被告小跑步，嘴巴有在唸，但在講什麼沒有聽到等語（原審卷第
      八十二頁至第八十四頁）。由是觀之，被告將汽油朝巳○○所在位置丟擲、潑
      灑，汽油應聲飛濺，灑落一地，以及被告蹲下以手中所持不明點火器具引燃流
      瀉一地之汽油，隨即引燃大火等情，應可認定。辯護人雖以：「被告於案發時
      係頭戴黑色而非白半罩式安全帽，然本案證人陳盛光及黃崇富二人卻於偵查中
      均證稱：彼等於案發當日目睹一頭戴半罩式白色安全帽之男于，自案發地點跑
      出。」、「證人Ｇ○○及玄○○二人均為年僅七歲之幼童，於此年齡之幼童，
      對於周遭事務之觀察力及真實與幻想間之區別能力均甚有不足，且極易受到誘
      導而誤植記憶．．．再者，證人Ｇ○○於警訊中證述，該名點火者即為蓄留『
      平頭』之被告，然查被告自進入案發地點前至離開後，均頭戴安全帽，則其何
      以能得知被告為之髮型為『平頭』？嗣Ｇ○○於九十年六月二十七日在原審訊
      問時，竟先證稱其於房屋燃燒前並未看到有人進去，其後隨即又反稱渠有看到
      一個高的男生拿一個箱子，箱子裡面放東西，他有蹲下去點火云云，是Ｇ○○
      所為之證言前後反覆矛盾．．．」、「又證人玄○○於警訊中證稱被告將一箱
      汽油潑在老師旁，並將汽油點燃才發生火災，然其於九十年五月二十三日偵查
      中，卻稱壞人進來，我有看到他拿東西，把東西倒在櫃檯裏面，我沒有看到他
      蹲在那，因為害怕所以沒有看到，其後玄○○於九十年七月十八日在原審訊問
      時，先稱其有看到被告蹲下去點火，嗣經辯護人詰問其是否看到被告點火時，
      反稱我看到他蹲下來，火就起來了，是玄○○所為之證言．．．前後互相矛盾
      。」等情（本院卷第一八九頁、第一九０頁），認為證人陳盛光、黃崇富、Ｇ
      ○○及玄○○等人前開證言不可採云云。惟查：證人陳盛光、黃崇富、Ｇ○○
      於偵查或原審證稱：當日被告係戴白色半罩式安全帽一語，固與被告當日係戴
      黑色半罩式安全帽有所不符，然被告當日確有至佳育兒童心算班，為被告所自
      承，有如前述，則此安全帽顏色之瑕疵對於事實之認定尚無影響。再查：證人
      Ｇ○○、玄○○於偵查及原審先後陳述之用字遣詞或對於事實之描述或有不同
      ，以及證人Ｇ○○、玄○○對於當時「該名男子」（指被告）頭戴安全帽之顏
      色、髮型、係將箱內之汽油袋丟向巳○○或將汽油倒在地上等細節，證述內容
      雖有不同，然證人Ｇ○○、玄○○對於「該名男子（指被告）在櫃前蹲下來
      點火」乙節，則屬一致，此與證人酉○○○證述被告有蹲下來將手伸出去點火
      ，火就著起來之情相符，亦與證人陳盛光、黃崇富證述被告離去佳育兒童心算
      班後，隨即聽聞小孩尖叫聲及引發大火相符，且與證人劉玉美證稱：被告於案
      發當日十四時許，曾先後撥打二通電話給伊，要伊籌錢跑路等語（偵查卷(一)第
      五十二頁反面），及證人卯○○證稱：當日十一時許，被告曾至佳育兒童心算
      班，當時伊要去附近永泉診所拿藥，在門口看到被告坐於自己之機車上，而巳
      ○○在洗車，二人很大聲的交談，伊即向被告說有話好好說，伊拿藥回來後，
      看到被告與巳○○在辦公室交談，之後被告很生氣走出來，離去時大聲說「那
      錢我不要了，我要人」等語一致，綜上，證人陳盛光、黃崇富、Ｇ○○及玄○○等人前開證言，應可採信。至於證人劉玉美除證述被告曾打電話要其籌錢外
      ，另證稱被告曾在電話中表示去放火燒人家房子，並詢問有無死人，經伊告之
      死了一個園長及小孩後，被告表示死對人了等語（原審卷第一二一頁），惟此
      部分之證言，不惟為被告所否認，且與通信監察書之譯文不符，加以被告辯稱
      其與劉玉美間有金錢借貸之利害關係，亦為劉玉美所不否認，並經原審調取被
      告設於桃園縣龍潭鄉農會帳戶之交易明細表勾稽屬實，則證人劉玉美此部分之
      證詞，即非無疑，尚難憑採。
    (四)火災發生後，經附近鄰居及桃園縣消防局人員全力搶救撲滅火源後，桃園縣消
      防局鑑識人員多次勘驗現場後認為：依火災發生後現場一樓櫃處燒損較為嚴
      重，其他處所僅受煙燻變色，顯示火在一樓櫃燒的時間較久、較劇烈。又依
      櫃內部物品、牆壁、地板、書架為嚴重燒損變色，其上方天花板嚴重燒損，
      僅餘木條支架殘留，清理櫃北端出入口發現門板、地板均有燒損情形，並於
      出入口內側發現乙只塑膠袋殘留，顯示在櫃內側燒的時間較久、較劇烈，因
      而研判起火處在一樓櫃處。且經勘查起火處，未發現有自燃性化學物品存在
      ，未發現有電器、電源線殘留，應排除化學物品自燃及電氣因素引火之可能性
      。又勘查暨清理起火處，除發現有嚴重燒燬之櫃、地板、書架及於櫃出入
      口內側地板發現乙只塑膠袋外，未發現有任何引火物，該只塑膠袋經以GCMS（
      氣相層質譜儀）鑑析後，發現含有汽油類促燃劑。因之綜合研判起火原因以使
      用汽油類促燃劑遇火源引火之可能性較大，此有桃園縣消防局火災原因調查報
      告書一份及所附現場平面圖及照片在卷可稽（偵查卷(一)第九十七頁至第一三０
      頁）。依前開調查報告研判起火源係在一樓櫃，且在櫃北端出入口發現門
      板、地板均有燒損情形，並於出入口內側發現乙只塑膠袋殘留，此與證人Ｇ○○、玄○○證稱被告將紙箱內之物丟入櫃內之證詞相符。又現場起火處，未
      發現有自燃性化學物品存在，亦未發現有電器、電源線殘留，應排除化學物品
      自燃及電氣因素引火之可能性，有前揭調查報告可稽。至有無可能係九二無鉛
      汽油自燃？或係被告丟擲、潑灑九二無鉛汽油時，觸及其他現場之熱源而燃燒
      ？經檢察官函請桃園縣消防局鑑定結果，認為：「一、經查九二無鉛汽油之閃
      火點（引火點）為攝氏零下四十三度至攝氏零下三十八度，自燃溫度（發火點
      ）為攝氏二百八十度至四百五十六度，爆炸（燃燒）下限為百分之一點二至百
      分之一點四，爆炸（燃燒）上限為百分之七點六，其閃火點低於常溫，故於常
      溫中接觸火焰、火花或高溫物體，均可能燃燒，其自燃溫度為攝氏二百八十度
      至四百五十六度，故常溫中不會自燃。二、依燃燒三要素條件分析，燃燒時須
      具備有可燃物、空氣（氧）及溫度，方可燃燒，缺一不可，而單純潑灑汽油，
      如未具備上述條件，則無法使汽油燃燒，反之，如具備上述條件則會產生燃燒
      」，有桃園縣消防局九十年五月九日桃消調字第三五四九號函一份在卷可稽（
      偵查卷(二)第十頁至第二十頁），則九二無鉛汽油於常溫中無自燃可能，要屬確
      定。又證人即桃園縣消防局科長葉恆豐證稱：現場一樓櫃可能引火之處有二
      ，一為電源線，一為影印機，電源線因有橡膠披附，且係在裝潢板後面，因此
      不會引燃，而影印機依燃燒碳化程度，方向是朝櫃園長所在位置，碳化程度
      愈高，依火之方向，火是由櫃延燒至影印機，影印機係被波及而非引火處，
      縱汽油潑灑在影印機上，熱源燈管亦無法燃燒，．．．，因之潑灑汽油後，由
      櫃其他火源引燃汽油，已排除其可能性，又依現場照片所示，靠近櫃處地
      板上有一特別焦黑處，表示有可燃物在該處燒或油類就在上面燒，因為不是整
      片，所以也不會是天花板掉下來在地上燒，因天花板是防火材質，至點火是否
      會燒及點火者，要看他點的方式及汽油的量，就像導火線一樣慢慢燃燒就不會
      燒到點火者本身等語（偵查卷(二)五十三頁、第五十四頁）。其於本院前審亦證
      稱：：「（是否可能被害人因逃跑時踢開插頭，引起火花而引燃？）答稱：依
      我的專業不可能，影印機在櫃台裡面的位置，如果被害人要逃跑要往櫃台前面
      ，因為櫃台前面才是走道」、「（你的印象中書櫃旁邊有無插座？）答稱：有
      插座，但是大約與櫃台高度差不多」等語（本院前審卷第八十六頁、第八十七
      頁），亦已排除因被害人因逃跑時踢開插頭，引起火花之可能性。此外，並有
      現場照片八幀可稽，則依火災調查報告書及證人葉恆豐證詞，已排除九二無鉛
      汽油自燃及被告丟擲、潑灑九二無鉛汽油後，為現場其他物品引燃之可能性，
      益徵證人Ｇ○○、玄○○、酉○○○證稱被告曾蹲下點火之證詞，乃信而有徵
      ，被告否認點火，不足採信，況被告於偵查時經實施測謊鑑定，對於案發時其
      未點火，及案發時火係自燃問題，呈情緒波動反應，研判有說謊，有法務部調
      查局九十年五月十六日（九０）陸（三）字第九０一三三三九五號鑑定通知書
      一份在卷可稽（原審卷第四十六頁）。辯護人固以：「依台灣桃園地方法院九
      十年八月十四日勘驗筆錄附圖所示，現場一樓有電流流經之處，且有可能暴露
      於引起火花者，除位於櫃檯後方書架裝磺板後面之電源線與影印機所使用之插
      座外，尚有使用書架旁邊之電源插座，已據證人酉○○○於本院證述有音響所
      使用插座之存在，而做吾人之日常生活經驗，拉扯電器之電源線，極有可能造
      成插頭拔開而引起火花，是本案自亦有可能位於櫃檯後方之人，因被告突然之
      舉而驚嚇嚇逃跑，致不小心牽扯該電器電源線所引起」、「電源插座之兩個插
      孔於電源總開關開啟之情形下，係為已通電之正負二極，故若將一導電物質同
      時注入該插座之二個插孔，則該插座勢必因正負二極之連接而短路並引起火花
      ，．．．若將汽油潑灑於電源插座上，自有可能造成短路及引起火花之情形，
      加以汽油本身亦為燃點極低之物質，故前開因短路所造成之火花，亦極有可能
      點燃汽油引起火災。」等情為被告辯護（本院卷第一九一頁至第一九三頁）。
      惟查：火災現場並未發現有電源線殘留，前開火災原因調查報告記載甚明，又
      無證據足以證明有何人牽扯電器電源線之情事，是所謂「本案自亦有可能位於
      櫃檯後方之人，因被告突然之舉而驚嚇嚇逃跑，致不小心牽扯該電器電源線所
      引起」乙節，僅屬推論之詞，不足為有利於被告之認定。再查：並無證據可以
      證明有被告以外之人將汽油潑灑於電源插座上，且被告有在櫃前蹲下來點火
      之事實，亦經證人Ｇ○○等人證述明確，有如前述，是所謂「將汽油潑灑於電
      源插座上，可能造成短路及引起火花之情形」，亦屬推論之詞，亦不足為有利
      於被告之認定。
    (五)佳育兒童心算班所在地之桃園縣桃園市○○街○號，係五層透天房屋，所有權
      人為酉○○○，其一至三樓出租予Ｄ○○供佳育兒童心算班教室使用，四樓為
      卯○○、酉○○○夫婦居住使用，五樓有教室二間閒置，頂樓加蓋設有簡易佛
      堂，業據卯○○、酉○○○證述在卷，並有房屋之配置平面圖、照片在卷可稽
      ，並經檢察官及原審法院分別勘驗現場屬實，有勘驗筆錄在卷可稽，該房屋於
      案發時為現供人使用之住宅，要無疑義。被告放火後，造成該住宅「一樓前側
      樓梯口、矮櫃輕微燒損變色，櫃檯外側南端未燒損，北端近出入口一側則有燃
      燒變色情形，其上方天花板燒損，僅餘木條支架殘留；清理櫃檯北端出入口發
      現門板、地板均有燒損情形，．．．櫃檯內側地板、書架則為嚴重燒損變色情
      形；一樓中間辦公室天花板、牆壁、桌椅、矮櫃均為煙燻變色情形；一樓後側
      教室天花板、牆壁、桌椅僅受燻變色，無燃燒情形；一樓通往二樓之樓梯亦為
      煙燻變色，無燃燒情形。；二至五樓教室、圖書室、辦公室、遊樂室、客廳、
      房屋、走道內部物品牆壁、天花板均僅受煙燻變色」等情，前開火災調查報告
      表記載甚明，由此觀之，該住宅僅房屋內之傢俱、物件遭燒燬，房屋構成之重
      要部分並未燒燬，房屋本身尚未達喪失其效用之程度。
    (六)被告放火當時，除巳○○、Ｇ○○、玄○○、酉○○○等人在現場外，尚有甲○○、戊○○、Ｃ○○、戌○○、壬○○、己○○、天○○、丁○○、丙○○
      、Ｈ○、Ａ○○、宙○○、Ｆ○○、Ｉ○○、丑○○、庚○○、卯○○、Ｅ○○、Ｊ○○等人在該房屋內，並分別在一、二、三、四樓等處，有火災發生後
      之統計名冊一份附卷可查。被告朝一樓櫃巳○○所在位置丟擲、潑灑汽油並
      點火，瞬間引燃大火，濃煙密布，致巳○○及學童Ａ○○、宙○○不幸死亡，
      業經檢察官相驗屬實，有相驗屍體證明書、驗斷書及勘驗筆錄可稽，巳○○嗣
      經法醫解剖檢驗屍體，發覺：「巳○○係生前燒灼，氣管內有碳粒，全身百分
      之九十第三度灼傷，且因屬快速窒息死亡，所以血液中一氧化碳血紅素不高」
      ，有法務部法醫研究所九０法醫所醫鑑字第三八六號鑑定書在卷可稽（相字第
      五八九號卷(二)第三二三頁至第三三０頁）；又巳○○死亡時所穿著之衣服，經
      鑑定結果，並未檢出汽油成分等情，亦有內政部警政署刑事警察局九十年四月
      二十六日刑鑑字第五０六八一號鑑驗書在可憑，依上開鑑定結果，顯見被告當
      時在一樓櫃處朝巳○○所在位置丟擲、潑灑汽油時，汽油並未潑及巳○○，
      巳○○係為瞬間引燃之大火燒灼，而快速窒息死亡，再依上開相驗屍體證明書
      所載，Ａ○○、宙○○二學童則分別係因濃煙嗆傷窒息死亡及嗆傷引發腦死器
      官衰竭死亡，應堪認定。又被告放火後，濃煙密布，造成老師甲○○（吸入性
      傷害）、戊○○（臉部、四肢多處二度灼傷）、巳○○之父親卯○○（嗆傷、
      一氧化碳中毒）、巳○○之母親酉○○○（一氧化碳中毒、吸入性傷害、左腳
      燒燙傷）、巳○○之子丙○○（吸入性肺炎）、巳○○之子Ｅ○○（吸入性肺
      炎）、巳○○之女丁○○（吸入性傷害）、巳○○之子辰○○（吸入性肺炎）
      、學童己○○（吸入性灼傷）、Ｆ○○（吸入性嗆傷）、午○○（吸入性肺炎
      合併上呼道水腫、急性呼吸衰竭、壓力性消化性潰瘍）、丑○○（吸入性灼傷
      併一氧化碳中毒）、壬○○（一氧化碳中毒）、庚○○（吸入性傷害）、戌○○（嗆傷、吸入性傷害）、玄○○（頭部外傷、吸入性傷害）、天○○（吸入
      性傷害）、Ｃ○○（吸入性嗆傷）等十八人分別受有輕重不等之傷害，甲○○
      等十八人受傷後，經送醫治療，均幸未發生死亡之結果，亦有診斷證明書暨敏
      盛醫院、行政院國軍退除役官兵輔導委員會桃園榮民醫院函覆甲○○等十八人
      受傷後醫治情形之函文在卷可查（偵查卷(一)第十五頁、第十八頁至第三十五頁
      ；本院卷第一五三頁、第一七二頁）。
    (七)按汽油類化學製品屬危險物，應隔絕火源，微量之汽油遇火源即足瞬間引燃釀
      成災害，為通常之知識，亦應為被告所已知，被告一次購買數量高達十點四二
      公升之汽油，於進入佳育兒童心算班後，即朝在一樓櫃內之巳○○丟擲、潑
      灑並點火引燃後逃逸，其放火燒燬房屋及殺害巳○○之心，甚為顯然；又被告
      知悉巳○○係經營兒童心算班，且曾多次前往佳育兒童心算班，復於案發當日
      上午十一時許曾至該處並與卯○○碰面，其對於慈德街六號房屋係作為佳育兒
      童心算班及供卯○○居住使用之住宅，平日均有學童在內之事實，應知之甚明
      ，且被告於案發之十二時五十分許攜帶汽油進入一樓櫃前放火時，當時學童
      Ｇ○○、玄○○、己○○等三人均在一樓櫃前遊玩，酉○○○則在緊鄰櫃
      旁之辦公室講電話，此項事實被告豈能諉為不知，被告雖將所攜之汽油全數丟
      擲、潑灑向巳○○所在位置之櫃內，其意雖僅欲藉放火燒死巳○○一人，然
      被告既對於當時屋內尚有其他人在場，放火可能導致房屋燒燬波及在場之人或
      左鄰右舍，致他人因火燒灼，濃煙嗆傷窒息死亡之事實有預見，然其仍執意為
      之，益見其殺意之堅。
    (八)被告案發當日上午十一時許，曾前往佳育兒童心算班尋找巳○○，二人爭執後
      不歡而散，被告離去後，騎乘機車在桃園市區閒逛，途經桃園縣警察局桃園分
      局埔子派出所時，曾進入派出所詢問如何處理債務，經警員告知被告並無憑據
      ，難以主張債權等語後，即憤然前往埔子派出所附近之埔子加油站購買數量高
      達十點四二公升之二百元九二無鉛汽油，並攜帶該汽油於同日十二時五十分許
      騎乘機車返回慈德街，將機車停放於慈文路與慈德街口後，徒步手捧裝有汽油
      之紙箱，進入慈德街六號之佳育兒童心算班，見巳○○在一樓櫃內，即將紙
      箱內之汽油取出朝巳○○所在位置丟擲、潑灑，並蹲下以手持之不明點火器引
      燃後迅即逃離現場等事實，業如前述，而被告確曾進入埔子派出所詢問如何處
      理債務之事實，亦據證人即埔子派出所警員廖振安、林練雄、王淵德、邱創路
      等人證述屬實。被告辯稱其第二次返回時，巳○○一見他即說你又回來幹什麼
      ，你給我出去等語，其因受此刺激失去理智，始將手中之物丟向巳○○云云，
      然巳○○生前是否確如被告所辯曾說過上開言語，已因巳○○死亡而無可調查
      ，被告片面之詞，未可遽以採信，又被告雖曾至埔子派出所詢問值班警員如何
      處理債務，然此為被告起意殺人之動機，於被告殺巳○○之犯意並無影響，併
      此敘明。
    (九)本件案發後檢察官曾於九十年四月二十四日到現場勘驗，在佳育心算中心門口
      處查扣打火機一個，固有勘驗筆錄可稽（偵緝字卷第三○一號卷第十二頁），
      訊之被告否認該打火機為其所有（本院卷第四十三頁），而佳育心算中心門口
      為一公眾得出入之地點，往來之人眾多，尚難遽認為被告所有，或與本件犯罪
      有何關連；另依警方製作之傷亡名單中雖有「未○○」者（相字第五八九號卷
      (一)第十三、十六頁），惟酉○○○於本院已陳稱：醫院書寫之「未○○」就是
      Ｅ○○，因鄰居誤報為「未○○」，致誤載等語（本院卷第四十二頁），足見
      警方製作之傷亡名單中有關「未○○」部分係誤載；而本件被害人中巳○○之
      子係「丙○○」，卷之戶籍資料觀之即明（本院卷第九十三頁），原判決第三
      頁第十四行所記載之「Ｋ○○」，顯係筆誤，併予指明。
    綜上所述，本件事證明確，辯護人聲請將被告送精神鑑定乙節（本院卷第四十四
    頁），即無必要，被告所辯為卸責之詞，不足採信，其犯行堪以認定。
三、按刑法第一百七十三條第一項之放火燒燬現供人使用之住宅既遂罪，必須房屋構
    成之重要部分已燒燬，如僅房屋內之傢俱、物件燒燬，房屋本身尚未達喪失其效
    用之程度，即不能論以該罪，本件住宅僅房屋內之傢俱、物件遭燒燬，房屋構成
    之重要部分並未燒燬，有如前述，該住宅本身尚未達喪失其效用之程度，核被告
    就此部分係犯刑法第一百七十三條第三項、第一項之放火燒燬現供人使用之住宅
    未遂罪，公訴人認為係犯同法條第一項之放火燒燬現有人所在之建築物罪既遂罪
    ，尚有未合。又被告放火燒死巳○○、Ａ○○、宙○○三人部分，係犯刑法第二
    百七十一條第一項之殺人既遂罪，其著手放火殺害甲○○、戊○○、卯○○、酉
    ○○○、丙○○、Ｅ○○、丁○○、辰○○、己○○、Ｆ○○、午○○、丑○○
    、壬○○、庚○○、戌○○、玄○○、天○○、Ｃ○○等十八人，未生死亡之結
    果，係犯同法條第二項、第一項之殺人未遂罪。被告以一行為而觸犯上開放火燒
    燬現供人使用之住宅未遂罪、殺人既遂罪（巳○○、Ａ○○、宙○○三人）、殺
    人未遂罪（甲○○等十八人），為想像競合犯，應從一重之殺人既遂罪處斷。查
    Ａ○○係民國000年0月000日生、宙○○係民國000年0月0日生、丙○○係民國七十九年五月二日、Ｅ○○係民國000年0月000日生、、丁○○係民國000年0月000日生、辰○○係民國000年0月000日生、己○○係民國000年0月0日生、Ｆ○○係民國000年0月0日生、午○○係
    民國000年0月000日生、丑○○係民國000年00月00日生，、壬○○係民國000年0月0日生、庚○○係民國000年0月00日生、戌○○係
    民國000年0月000日生、玄○○係民國000年0月00日生、天○○係
    民國00年0月000日生、Ｃ○○係民國000年0月000日生，有戶籍資
    料在卷可憑（本院卷第五十五頁至第一０二頁），均為未滿十二歲之兒童，被告
    對渠等犯上開殺人既遂罪或殺人未遂罪，應依兒童福利法第四十三條第一項前段
    規定，就法定本刑中之有期徒刑部分加重其刑（死刑、無期徒刑部分依法不得加
    重）。
四、原審以被告罪證明確予以論罪科刑，固非無見，惟查：(一)按刑法第一百七十三條
    第一項之放火燒燬現供人使用之住宅既遂罪，必須房屋構成之重要部分已燒燬，
    如僅房屋內之傢俱、物件燒燬，房屋本身尚未達喪失其效用之程度，即不能論以
    該罪，本件住宅僅房屋內之傢俱、物件遭燒燬，房屋構成之重要部分並未燒燬，
    該住宅本身尚未達喪失其效用之程度，有如前述，被告就此部分係犯刑法第一百
    七十三條第三項、第一項之放火燒燬現供人使用之住宅未遂罪，原審認為係犯同
    法條第一項之放火燒燬現供人使用之住宅既遂罪，尚有未合。(二)本件被害人Ａ○○、宙○○、丙○○、Ｅ○○、丁○○、辰○○、己○○、Ｆ○○、午○○、丑
    ○○、壬○○、庚○○、戌○○、玄○○、天○○、Ｃ○○，均為未滿十二歲之
    兒童，有如前述，被告對渠等犯上開殺人既遂罪或殺人未遂罪，應依兒童福利法
    第四十三條第一項前段規定，就法定本刑中之有期徒刑部分加重其刑，原審漏未
    論及，亦有未合。被告上訴意旨猶執前詞，否認犯行，固無理由，惟原判決既有
    可議之處，自應由本院將原判決撤銷改判。爰審酌被告僅因索債無著，心有不甘
    ，即萌放火殺害巳○○之心，造成住宅受損，三人死亡，十八人受傷之慘劇，使
    被害人家庭破裂、親子乖離，且被告以汽油潑灑並點火引燃，使巳○○受瞬間高
    溫烈燄燒灼，全身四肢扭曲，痛苦而亡，Ａ○○、宙○○二幼童因走避不及，受
    濃煙嗆傷，呼吸困難，窒息死亡，老師甲○○等十八人因而受有輕重不等之傷勢
    ，身心同受傷害，被告殺人手段殘酷至極，泯滅人性，視他人之生命、財產為無
    物，其於偵查、原審及本院審理中，仍一再否認放火，顯見並無悔意，Ａ○○、
    宙○○何其無辜，其父母何其不幸，如何承受喪子錐心之痛，巳○○又何嘗須受
    此折難，被告惡性實屬重大，無憫恕之處，有與社會永久隔離之必要，公訴人具
    體求處極刑，並非無因，本院斟酌上情，判處被告死刑，並宣告褫奪公權終身。
    至於被告供放火所用之不明點火器並未扣案，而塑膠袋一紙亦已燒燬，認無宣告
    沒收之必要，併予敘明。
據上論斷，應依刑事訴訟法第三百六十九條第一項前段、第三百六十四條、第二百九
十九條第一項前段，兒童福利法第四十三條第一項，刑法第二百七十一條第一項、第
二項、第一百七十三條第三項、第一項、第五十五條、第三十七條第一項，判決如主
文。
本案經檢察官彭坤業到庭執行職務。
中    華    民    國      九十二  年       三       月        二十八    日
                              臺灣高等法院少年法庭
                                  審判長法  官  陳  貽  男
                                        法  官  徐  世  禎
                                        法  官  李  世  貴
右正本證明與原本無異。
本案由本院依職權上訴最高法院，惟如不服本判決，亦得於收受送達後十日內向本院
提出上訴書狀，其未敘述上訴之理由者並得於提起上訴後十日內向本院補提理由書（
均須按他造當事人之人數附繕本）。
                                        書記官  魏  汝  萍
中    華    民    國      九十二  年       三       月        二十八    日
附錄：本判決論罪科刑法條全文
刑法第一百七十三條
  放火燒燬現供人使用之住宅或現有人所在之建築物、礦坑、火車、電車或其他供水
  、陸、空公眾運輸之舟、車、航空機者，處無期徒刑或七年以上有期徒刑。
  失火燒燬前項之物者，處一年以下有期徒刑、拘役或五百元以下罰金。
  第一項之未遂犯罰之。
  預備犯第一項之罪者，處一年以下有期徒刑、拘役或三百元以下罰金。
刑法第二百七十一條
  殺人者，處死刑、無期徒刑或十年以上有期徒刑。
  前項之未遂犯罰之。
  預備犯第一項之罪者，處二年以下有期徒刑。


司法院資訊處製作；財團法人民間司法改革基金會備份。
